---
title: "Presentaciones RevealJS como artefacto reproducible: el contenido en JSON, el despliegue con Quarto"
description: "Cómo construir y publicar en pocos pasos una presentación online dentro de un sitio Quarto, con las diapositivas definidas en slides.json y los metadatos JSON-LD generados desde el mismo archivo."
author: "M. A. Ordano"
date: 2026-10-02
lang: es
categories: [quarto, revealjs, json, json-ld, open science, reproducibilidad]
bibliography: references.bib
engine: knitr
format:
  html:
    toc: true
    toc-title: "Contenido"
    toc-depth: 3
    code-fold: true
    code-summary: "Ver código"
    link-external-newwindow: true
execute:
  warning: false
---

```{r}
#| label: setup
#| include: false

# Este post lee los mismos archivos que describe: así lo que se muestra
# en pantalla es siempre lo que realmente se ejecutó.
library(jsonlite)

deck  <- read_json("slides.json", simplifyVector = FALSE)   # contenido de las diapositivas
fm    <- rmarkdown::yaml_front_matter("index.qmd")          # título, fecha, categorías de este post
slug  <- deck$project$slug
fence <- strrep("`", 3)

# Muestra un bloque de texto como código dentro de un recuadro plegable.
# 'f' = cantidad de comillas inversas de la valla externa (5 si el contenido ya trae vallas de 3).
show_block <- function(txt, lang, title, f = 3) {
  fz <- strrep("`", f)
  cat('::: {.callout-note collapse="true" title="', title, '"}\n\n',
      fz, lang, "\n", paste(txt, collapse = "\n"), "\n", fz, "\n\n:::\n\n", sep = "")
  invisible(NULL)
}
show_file <- function(path, lang, title, f = 3) {
  show_block(readLines(path, encoding = "UTF-8", warn = FALSE), lang, title, f)
}
```

## 1. La idea en una frase

Una presentación web (RevealJS) puede tratarse como cualquier otro **artefacto de investigación**: se escribe en texto plano, se compila con un comando, se versiona con git y se publica con otro comando. Lo nuevo de este flujo es que **el contenido de las diapositivas ya no está escrito dentro del documento, sino en un archivo de datos (`slides.json`)**. De ese único archivo salen:

- las diapositivas (`presentation.qmd` → `presentation.html`),
- los metadatos para buscadores y repositorios (JSON-LD de schema.org) que se insertan en este post.

Aquí tienes la presentación terminada, incrustada en el post:

<div class="ratio ratio-16x9">
  <iframe src="presentation.html" title="Presentación RevealJS: del .qmd al iframe, con contenido en JSON" loading="lazy" allowfullscreen style="border:0; border-radius:8px;"></iframe>
</div>

[Abrir la presentación a pantalla completa](presentation.html){target="_blank"}

::: {.callout-tip}
Si las teclas de flecha no cambian de diapositiva, haz clic primero dentro del recuadro: el iframe necesita tener el foco. La tecla `F` activa la pantalla completa y `S` abre la vista del orador con las notas.
:::

## 2. Anatomía del post

Todo vive en una carpeta. Cada archivo cumple un solo papel:

```
posts/2026-10-02-slide-json/
├── slides.json          # DATOS: qué dicen las diapositivas
├── presentation.qmd     # DESPLIEGUE: convierte los datos en una presentación RevealJS
├── index.qmd            # POST: explica, incrusta la presentación y genera el JSON-LD
├── references.bib       # citas del post
└── images/
    └── caracol.webp     # logo de la presentación
```

El flujo completo, desde la fuente hasta el artefacto archivado:

```{mermaid}
%%| fig-width: 7
flowchart LR
  A["slides.json<br/>(datos)"] --> B["presentation.qmd<br/>(plantilla)"]
  B -->|quarto render| C["presentation.html<br/>(un solo archivo)"]
  A --> E["JSON-LD<br/>(schema.org)"]
  C --> D["index.qmd<br/>(iframe + JSON-LD)"]
  E --> D
  D -->|quarto render| F["docs/<br/>(sitio compilado)"]
  F -->|git push| G["GitHub Pages"]
  F -->|release| H["Zenodo<br/>(DOI)"]
```

### ¿Qué cambia respecto al flujo anterior?

| Antes | Ahora | Por qué importa |
|-------------------------------|-------------------------------|----------------------------|
| Diapositivas escritas dentro del `.qmd` | Diapositivas en `slides.json` | El contenido es un dato que otros programas también pueden leer |
| Rutas distintas en cada paso (`2026-10-02-slide-json` y `slides-devices`) | Un único `slug` en el JSON | Una sola fuente de verdad evita errores de ruta |
| Render de la presentación, del post y del sitio por separado | Un `quarto render` del proyecto | Menos pasos manuales que olvidar |
| `draft: true` para evitar la entrada doble | `listing: contents: "posts/*/index.qmd"` | El listado decide explícitamente qué entra |
| Iframe de altura fija (`500px`) | Contenedor `ratio-16x9` | Se adapta a pantallas de distinto tamaño |
| Presentación con carpeta de archivos auxiliares | `embed-resources: true` | Un único `.html` autosuficiente |

## 3. Construcción paso a paso desde RStudio

### 3.1 Crear la estructura

En RStudio abre tu proyecto del sitio y usa la pestaña **Terminal** (junto a la Consola; atajo `Alt+Shift+R`). La terminal y la consola son cosas distintas: la consola ejecuta R, la terminal ejecuta comandos del sistema como `mkdir` o `git`.

```bash
mkdir -p posts/2026-10-02-slide-json/images
touch posts/2026-10-02-slide-json/index.qmd
touch posts/2026-10-02-slide-json/presentation.qmd
touch posts/2026-10-02-slide-json/slides.json
touch posts/2026-10-02-slide-json/references.bib
```

Si prefieres quedarte en la Consola de R (por ejemplo, en Windows sin Git Bash), el equivalente es:

```r
dir.create("posts/2026-10-02-slide-json/images", recursive = TRUE)
file.create(file.path("posts/2026-10-02-slide-json",
                      c("index.qmd", "presentation.qmd", "slides.json", "references.bib")))
```

Copia tu logo en `images/caracol.webp`.

### 3.2 `slides.json`: los datos

Cada diapositiva es un objeto con campos opcionales. Solo `title` es obligatorio:

| Campo | Qué hace |
|----------------|--------------------------------------------------------|
| `id` | Identificador de la diapositiva; permite enlazarla directamente (`presentation.html#/estructura`) |
| `title` | Título (genera el encabezado `##`) |
| `bullets` | Lista de viñetas |
| `text` | Párrafo libre en markdown |
| `code` | Lista de bloques de código, cada uno con `lang` y `text`. El marcador `{{slug}}` se reemplaza por el slug del proyecto |
| `class` | Clases de RevealJS, por ejemplo `smaller` para reducir la letra |
| `notes` | Notas del orador |
| `step` | Si vale `false`, la diapositiva no se declara como paso en el JSON-LD |

Se eligió JSON y no YAML porque es estricto, lo entiende cualquier lenguaje (R, Python, JavaScript) y es exactamente el formato que exige JSON-LD. Además, prácticamente todo JSON válido es también YAML válido, lo que facilita combinarlo con la configuración de Quarto.

```{r}
#| echo: false
#| output: asis
show_file("slides.json", "json", "Ver slides.json completo")
```

### 3.3 `presentation.qmd`: el despliegue

El documento tiene dos partes: la cabecera YAML con las opciones de RevealJS, y dos chunks de R. El primero lee el JSON; el segundo recorre las diapositivas y escribe, para cada una, el markdown equivalente. Con `output: asis` ese markdown se trata como contenido del documento y no como salida de código, y por eso cada `## Título` se convierte en una diapositiva.

```{r}
#| echo: false
#| output: asis
show_file("presentation.qmd", "markdown", "Ver presentation.qmd completo", f = 5)
```

Tres opciones del YAML conviene entender:

- **`embed-resources: true`**: guarda CSS, JavaScript e imágenes dentro del propio `presentation.html`. Es lo que permite copiar o incrustar el archivo sin arrastrar carpetas.
- **`execute: echo: false`**: oculta el código de generación para que no aparezca en las diapositivas.
- **`slide-number: c/t`**: muestra "diapositiva actual / total".

### 3.4 Previsualizar y renderizar

Hay dos comandos, con propósitos distintos:

```bash
quarto preview posts/2026-10-02-slide-json/presentation.qmd   # abre una vista que se recarga al guardar
quarto render  posts/2026-10-02-slide-json/presentation.qmd   # genera el presentation.html final
```

Desde RStudio puedes usar el botón **Render** del editor; según la versión, la presentación se abre en el panel Viewer o en una pestaña propia.

::: {.callout-note}
**Ciclo de trabajo:** edita `slides.json`, guarda, mira el cambio en la vista previa. Solo tocas `presentation.qmd` si quieres cambiar *cómo* se ven las diapositivas, no *qué dicen*.
:::

## 4. Incrustar la presentación en el post

Ya viste el resultado arriba. Este es el código en `index.qmd`:

```html
<div class="ratio ratio-16x9">
  <iframe src="presentation.html"
          title="Presentación RevealJS"
          loading="lazy" allowfullscreen
          style="border:0; border-radius:8px;"></iframe>
</div>

[Abrir a pantalla completa](presentation.html){target="_blank"}
```

- `ratio ratio-16x9` es una clase de Bootstrap (el tema que Quarto usa por defecto en sitios web) que mantiene la proporción de la presentación.
- `title` describe el iframe para lectores de pantalla.
- `loading="lazy"` pospone la carga hasta que el iframe es visible.
- El enlace final es una salida de emergencia: algunas personas prefieren ver las diapositivas en pantalla completa.

::: {.callout-warning}
Si abres el post con `quarto preview` y el iframe aparece vacío, es porque `presentation.html` todavía no existe. Ejecuta una vez `quarto render` en el proyecto (o renderiza `presentation.qmd`).
:::

## 5. JSON-LD generado desde los mismos datos

**JSON-LD** es una forma de describir una página con el vocabulario de [schema.org](https://schema.org), de modo que buscadores, repositorios y otros programas entiendan qué es el contenido (un artículo, su autor, sus partes) sin tener que adivinarlo.

El chunk siguiente combina dos fuentes, cada una con su función:

- el **YAML de este post** aporta título, descripción, fecha, idioma y categorías;
- **`slides.json`** aporta el slug, el autor, la URL del sitio y los pasos.

Cada diapositiva (salvo las marcadas con `"step": false`) se declara como un `HowToStep` dentro de un `HowTo`, y la presentación como un `PresentationDigitalDocument`. Los enlaces de cada paso apuntan a la diapositiva concreta gracias a los `id`.

```{r}
#| label: jsonld
#| output: asis

site     <- deck$project$siteUrl
post_url <- paste0(site, "/posts/", slug, "/")
pres_url <- paste0(post_url, "presentation.html")

# 1. Un HowToStep por diapositiva
steps_src <- Filter(function(s) !isFALSE(s[["step"]]), deck$slides)

steps <- lapply(seq_along(steps_src), function(i) {
  s   <- steps_src[[i]]
  txt <- paste(unlist(s[["bullets"]]), collapse = ". ")
  if (!nzchar(txt)) txt <- sub("^[0-9]+\\s+", "", s[["title"]])
  list(
    `@type`  = "HowToStep",
    position = i,
    name     = sub("^[0-9]+\\s+", "", s[["title"]]),   # quita la numeración del título
    text     = txt,
    url      = paste0(pres_url, "#/", s[["id"]])
  )
})

# 2. El objeto principal
ld <- list(
  `@context`    = "https://schema.org",
  `@type`       = "BlogPosting",
  `@id`         = post_url,
  url           = post_url,
  headline      = fm$title,
  description   = fm$description,
  inLanguage    = fm$lang,
  datePublished = as.character(fm$date),
  keywords      = unlist(fm$categories),
  author = list(
    `@type` = "Person",
    name    = deck$project$author$name,
    affiliation = list(`@type` = "Organization",
                       name    = deck$project$author$affiliation)
  ),
  hasPart = list(
    list(`@type` = "PresentationDigitalDocument",
         name = paste("Presentación:", fm$title),
         url = pres_url, encodingFormat = "text/html", inLanguage = fm$lang),
    list(`@type` = "HowTo", name = fm$title, step = steps)
  )
)
if (!is.null(deck$project$license)) ld$license <- deck$project$license   # opcional

json <- toJSON(ld, auto_unbox = TRUE, pretty = TRUE)

# 3a. Mostrarlo en el post (plegado)
show_block(json, "json", "Ver el JSON-LD generado")

# 3b. Insertarlo como bloque HTML crudo, invisible para el lector
cat(fence, "{=html}\n<script type=\"application/ld+json\">\n", json,
    "\n</script>\n", fence, "\n", sep = "")
```

Para comprobar que el resultado es válido, copia el contenido del `<script>` (clic derecho → *Ver código fuente* en la página publicada) en el [validador de schema.org](https://validator.schema.org).

::: {.callout-note}
El valor de este bloque es **semántico e interoperable**: describe el post y sus partes en un formato abierto. No esperes que garantice por sí solo resultados enriquecidos en buscadores; eso depende de cada buscador.
:::

### ¿Y si prefiero Python?

La lógica es idéntica. En RStudio hay dos caminos:

::: {.panel-tabset}
### Solo Python (Jupyter)

Cambia `engine: knitr` por `engine: jupyter` y reemplaza el chunk de R por uno de Python. Necesitas `pip install jupyter pyyaml` y comprobar con `quarto check jupyter`. Este es el equivalente en espíritu (no lo probé aquí):

```python
import json, re, pathlib, yaml

deck = json.loads(pathlib.Path("slides.json").read_text(encoding="utf-8"))
txt  = pathlib.Path("index.qmd").read_text(encoding="utf-8")
fm   = yaml.safe_load(re.match(r"^---\n(.*?)\n---", txt, re.S).group(1))

post_url = f'{deck["project"]["siteUrl"]}/posts/{deck["project"]["slug"]}/'
pres_url = post_url + "presentation.html"

steps = []
for i, s in enumerate([s for s in deck["slides"] if s.get("step", True)], start=1):
    name = re.sub(r"^\d+\s+", "", s["title"])
    steps.append({
        "@type": "HowToStep", "position": i, "name": name,
        "text": ". ".join(s.get("bullets", [])) or name,
        "url": f'{pres_url}#/{s["id"]}',
    })

ld = {
    "@context": "https://schema.org", "@type": "BlogPosting",
    "@id": post_url, "url": post_url,
    "headline": fm["title"], "description": fm["description"],
    "inLanguage": fm["lang"], "datePublished": str(fm["date"]),
    "keywords": fm["categories"],
    "author": {"@type": "Person",
               "name": deck["project"]["author"]["name"],
               "affiliation": {"@type": "Organization",
                               "name": deck["project"]["author"]["affiliation"]}},
    "hasPart": [
        {"@type": "PresentationDigitalDocument", "name": "Presentación: " + fm["title"],
         "url": pres_url, "encodingFormat": "text/html", "inLanguage": fm["lang"]},
        {"@type": "HowTo", "name": fm["title"], "step": steps},
    ],
}
print('```{=html}\n<script type="application/ld+json">')
print(json.dumps(ld, ensure_ascii=False, indent=2))
print("</script>\n```")
```

### R + Python (reticulate)

Mantienes `engine: knitr` y agregas un chunk `{python}`. Los objetos de R son accesibles desde Python con el prefijo `r.` (por ejemplo `r.deck`), siempre que tengas el paquete `reticulate` y un Python configurado en RStudio (*Tools → Global Options → Python*). Sirve para mezclar lenguajes, pero para un script tan corto es más simple quedarse con uno solo.
:::

## 6. Despliegue: la infraestructura del artefacto

Hasta ahora hemos construido fuentes. Falta convertirlas en un **artefacto publicado y trazable**. Cada comando tiene una razón de ser:

Antes del primer render, en la página que lista los posts (por ejemplo `posts/index.qmd`), declara qué archivos entran al listado. Así la presentación no genera una entrada duplicada y no hace falta `draft: true`:

```yaml
listing:
  contents: "posts/*/index.qmd"
```

Después, los cuatro comandos:

```bash
quarto render                      # (1)
git add --all                      # (2)
git commit -m "post RevealJS simple"   # (3)
git push origin main               # (4)
```

1. **`quarto render`** compila todo el proyecto y escribe el sitio en `docs/` (el `output-dir` definido en `_quarto.yml`). Como Quarto procesa todos los `.qmd`, el `presentation.html` y el post salen en la misma pasada.
2. **`git add --all`** prepara para el registro las fuentes (`.qmd`, `.json`, `.bib`) y el artefacto compilado (`docs/`). Revisa antes con `git status` para confirmar que no entra nada que no quieras publicar.
3. **`git commit`** fija una versión identificable. El mensaje debería decir *qué* cambió.
4. **`git push origin main`** envía el commit a GitHub, que sirve `docs/` mediante GitHub Pages. En RStudio puedes hacer los pasos 2 a 4 desde la pestaña **Git** (Commit → Push) si prefieres la interfaz.

Se omitió `--force`: ese indicador reescribe el historial remoto y solo se justifica cuando se busca deliberadamente. Sin él, un conflicto te avisa en lugar de sobrescribir trabajo.

Para que el sitio sea completamente reproducible, el `.gitignore` debería excluir la carpeta de caché `/.quarto/` (Quarto suele agregarla al crear el proyecto) y el repositorio debe incluir `slides.json`, que es la fuente real del contenido.

### Archivo con DOI (opcional)

Si el repositorio está vinculado a Zenodo, cada *release* de GitHub genera una copia archivada con DOI. Así la presentación deja de ser solo "una página en la web" y pasa a ser una versión citable.

1. En Zenodo, activa el repositorio en la sección de GitHub.
2. En GitHub, crea un release (por ejemplo `v1.0.0`).
3. Zenodo archiva el contenido y asigna el DOI.

## 7. ¿Qué dice la literatura?

Conviene ser claros con los límites de lo que se puede citar. **No encontré estudios empíricos controlados que comparen formatos de presentación** (PowerPoint, Beamer, RevealJS) en términos de reproducibilidad. Lo que sí hay son tres tipos de apoyo:

**Principios generales de investigación computacional reproducible.** @sandve2013 proponen diez reglas, entre ellas evitar pasos manuales, mantener bajo control de versiones los scripts propios y dar acceso público a scripts, ejecuciones y resultados. @wilson2017 sintetizan prácticas mínimas de organización de proyectos, seguimiento del trabajo y escritura, y orientan a depositar datos y código en repositorios con DOI. El flujo de este post es una aplicación directa: la presentación se genera con un comando desde texto plano, se versiona con git y puede archivarse con DOI.

**Una comparación de formatos, con sesgo declarado.** @racine2024 examina en un capítulo cómo crear presentaciones dinámicas RevealJS con Quarto, dirigido sobre todo a quienes vienen de Beamer, y sus conclusiones son muy entusiastas. Es un texto de defensa de una herramienta por parte de un usuario experimentado, no una evaluación comparativa controlada: úsalo como testimonio razonado, no como evidencia.

**Material docente que distingue cuándo usar cada formato.** Las diapositivas de un curso de Cornell [@cornell_info5940] describen RevealJS como formato HTML de código abierto, Beamer para diapositivas LaTeX y PowerPoint para cuando hay que colaborar en el entorno Office. Es una guía práctica de decisión, no un análisis de reproducibilidad.

::: {.callout-note}
Si conoces estudios que midan el tiempo de producción o la reproducibilidad de distintos formatos de presentación, agrégalos a `references.bib`: la sección está pensada para crecer.
:::

## 8. Límites y buenas prácticas

- **Dependencia de R.** Generar las diapositivas desde JSON requiere R con el paquete `jsonlite` (y `rmarkdown` para leer el YAML del post). El resultado final, en cambio, es HTML estático que no necesita R para verse.
- **El caché de Quarto.** Si activas `freeze` en `_quarto.yml`, Quarto no detecta cambios en `slides.json`, solo en los `.qmd`. Tras editar el JSON, vuelve a renderizar el `.qmd` correspondiente.
- **URL del sitio.** `siteUrl` en `slides.json` es el que construye los enlaces del JSON-LD; verifica que coincida con tu dominio real.
- **Accesibilidad.** Mantén el `title` del iframe y el enlace a pantalla completa. Describe con texto alternativo las imágenes que agregues.
- **Probar antes de publicar.** Revisa la presentación con `quarto preview` y la página con `quarto render` en local antes del `git push`.

## Créditos

**Uso de IA.** Para estructurar el código y los textos de este post se consultó Claude (Anthropic, Sonnet 5.5). *(Agrega aquí las demás herramientas que hayas usado.)*

## Referencias {.unnumbered}

::: {#refs}
:::
